【裁判字號】    98,訴緝,355
【裁判日期】    990930
【裁判案由】    妨害性自主
【裁判全文】
臺灣板橋地方法院刑事判決             98年度訴緝字第355號
公  訴  人  臺灣板橋地方法院檢察署檢察官
被      告  丙○○
選任辯護人  賴傳智律師
上列被告因妨害性自主案件，經檢察官提起公訴（97年度偵字第
11828號），本院判決如下：
    主  文
丙○○無罪。
    理  由
一、公訴意旨略以：被告丙○○與不知情之友人乙○○於民國97
    年3 月31日下午4 時30分許，在臺北縣蘆洲市○○路上三民
    國中附近，藉故搭訕而結識14歲以上未滿16歲、代號0000-0
    000 號之女子（其真實姓名年籍詳卷，下稱甲 ○），詎被告
    丙○○竟基於強制性交之犯意，獨自將甲 ○載往位於臺北縣
    永和市○○街215 巷8 號1 樓工作處所聊天，並假藉將其等
    先前所購買飲料倒入杯中供甲 ○飲用之機會，趁機在廚房內
    ，將FM2 加入甲 ○所飲用之熱奶茶中，甲 ○未察覺異狀而飲
    用上開熱奶茶，旋即失去意識，被告見狀，乃將甲 ○下半身
    衣物褪去，以其陰莖插入甲 ○陰道之方式，對甲 ○強制性交
    得逞，嗣於當晚10時許，再將仍處於意識模糊中之甲 ○載往
    臺北縣蘆洲市○○路與民族路交叉口處頂好超市旁之中山修
    車廠外，隨即離去，嗣甲 ○友人蔡信宏尋獲甲 ○，送甲 ○返
    家，經甲 ○告知甲 ○之母即代號0000-0000A（真實姓名年籍
    詳卷，下稱B 女）後報警處理，始查知上情，因認被告涉犯
    刑法第222 條第1 項第4 款之加重強制性交罪嫌云云。
二、按犯罪事實應按證據認定之，無證據不得認定犯罪事實；不
    能證明被告犯罪或其行為不罰者，應諭知無罪之判決。刑事
    訴訟法第154條第2項、第301條第1項定有明文。又認定犯罪
    所憑之證據，雖不以直接之證據為限，間接證據亦包含在內
    ，然而無論直接證據或間接證據，其為訴訟上之證明，須於
    通常一般人均不致有所懷疑，而得確信其為真實之程度者，
    始得據為有罪之認定，倘其證明尚未達於此一程度，而有合
    理之懷疑存在時，事實審法院已就其心證上理由予以闡述，
    敘明其無從為有罪之確信，因而為無罪之判決，尚不得任意
    指為違法，此有最高法院82年臺上字第163號判決、76年臺
    上字第4986號、30年上字第816號等判例意旨可資參照。再
    刑事訴訟法第161條已於91年2月8日修正公布，修正後同條
    第1項規定：檢察官就被告犯罪事實，應負舉證責任，並指
    出證明之方法。因此，檢察官對於起訴之犯罪事實，應負提
    出證據及說服之實質舉證責任。倘其所提出之證據，不足為
    被告有罪之積極證明，或其闡明之證明方法，無從說服法官
    以形成被告有罪之心證，基於無罪推定之原則，自應為被告
    無罪判決之諭知，最高法院92年度臺上字第128號亦著有判
    例可為參照。再犯罪事實應依證據認定之，為刑事訴訟法所
    明定，故被告否認犯罪事實所持之辯解，縱屬不能成立，若
    非有積極證據足以證明其犯罪行為，不能遽為有罪之認定，
    最高法院30年上字第1831號判例亦足供參照。
三、又按被告以外之人於審判外之言詞或書面陳述，除法律有規
    定者外，不得作為證據。又被告以外之人於審判外之陳述，
    經當事人於審判程序同意作為證據，法院審酌該言詞陳述或
    書面陳述作成時之情況，認為適當者，亦得為證據。當事人
    、代理人或辯護人於法院調查證據時，知有第159 條第1 項
    不得為證據之情形，而未於言詞辯論終結前聲明異議者，視
    為有前項之同意，刑事訴訟法第159 條第1 項及第159 條之
    5 分別定有明文。查證人甲 ○於警詢時之陳述，屬於被告以
    外之人於審判外之言詞陳述，且辯護人於本院準備程序中已
    主張證人甲 ○於警詢時之陳述，為被告以外之人於審判外之
    陳述，並無證據能力，則依上開刑事訴訟法第159 條第1項
    有關傳聞證據排除法則之規定，證人甲 ○於警詢時之陳述，
    並無證據能力。又證人B 女於警詢時之陳述，雖不合刑事訴
    訟法第159 條之2 、第159 條之3 有關傳聞法則例外之要件
    ，惟公訴人、被告及辯護人就前開審判外之言詞陳述，均業
    於本院準備程序表示對於證據能力沒有意見，同意做為證據
    ，迄至本案言詞辯論終結前亦未聲明異議，本院審酌該等言
    詞陳述作成之情況，核無違法取證及證明力明顯過低之瑕疵
    ，亦認為以之作為證據為適當，故依諸上開規定，前揭證人
    B 女於警詢時之陳述，具有證據能力。
四、再按被告以外之人於偵查中向檢察官所為之陳述，除顯有不
    可信之情況者外，得為證據，刑事訴訟法第159 條之1 第2
    項亦有明文。所謂不可信性情況，法院應審酌被告以外之人
    於陳述時之外在環境及情況，例如：陳述時之心理狀況、有
    無受到外力干擾等，以為判斷是否有形式上顯然不可採信之
    依據。查證人B 女、蔡信宏於檢察官偵查時，係以證人之身
    份陳述，其後並經告以具結義務及偽證處罰，命證人朗讀結
    文後具結，係於負擔偽證罪之處罰心理下證述，並以具結擔
    保其供述之真實；此外，證人甲 ○於檢察官偵查時，係以證
    人之身份陳述，經告以甲 ○雖未滿16歲，不令具結，但仍應
    據實陳述，且上開證人甲 ○並無受其他不當外力干擾之情形
    ，是以上開證人B 女、蔡信宏、甲 ○於偵查中在檢察官面前
    所為之證述，查無顯然不可信之情況，依上開刑事訴訟法第
    159 條之1 第2 項規定，自均得為證據。
五、本件公訴人認為被告丙○○涉犯刑法第222條第1項第4款之
    加重強制性交罪嫌，無非係以被告上開犯行，除業據證人即
    告訴人甲 ○於偵查中指證明確之外，且證人蔡信宏於偵審中
    均證稱：當日晚間6 時許，甲 ○即失去聯繫，其後伊於當晚
    10 時57 分、58分及11時1 分，以行動電話與甲 ○聯繫，甲
    ○於電話中含混不清地表示她先前遭不詳友人帶往該友人位
    於永和市之公司後，該友人倒奶茶予其飲用，旋即不省人事
    ，她現在在上開頂好超市附近，伊隨即趕往頂好超市附近接
    甲 ○，發現甲 ○步伐不穩，說話含混不清，甲 ○身上之外套
    內翻摺起來，運動服露出來，衣衫不整等語，核與證人B 女
    於警詢時及偵查中證稱：其當晚不斷以行動電話與甲 ○連繫
    ，均無人接聽，後來蔡信宏送甲 ○返家時，甲 ○意識完全不
    清楚，需要他人攙扶之等語大致相符，且被告亦自承確有於
    上開時地結識穿著國中制服之甲 ○後，便將甲 ○載至其工作
    處所內，該處所僅有其與甲 ○兩人在場，其曾提供熱奶茶予
    甲 ○飲用，並於當晚9 時許將甲 ○載至中山修車廠後，即自
    行離去之事實；此外，復有臺北榮民總醫院臨床毒物科97年
    5 月28日之檢驗報告1 份、內政部刑事警察局97年5 月13日
    刑醫字第0970058430號鑑驗書1 份、臺北市立聯合醫院中興
    院區97年4 月1 日受理疑似性侵害事件驗傷診斷書1 張及指
    認照片4 張等附卷可參為主要論據。
六、訊據被告固供承確於上開時地結識告訴人甲 ○，並將之載至
    其位於永和工作地點內單獨相處，此間在該處曾倒熱奶茶予
    甲 ○飲用，其後於當晚10時許，乃將告訴人甲 ○載往臺北縣
    蘆洲市○○路與民族路交叉口頂好超市旁之中山修車廠後，
    隨即離去之事實，核與告訴人甲 ○於偵查中指述大致相符，
    並經證人乙○○於本院審理時證述屬實，堪信為真實，惟其
    堅決否認有何加重強制性交之犯行，辯稱：伊沒有在甲 ○的
    熱奶茶中加入FM2 或其他藥物，整個過程中甲 ○都是清醒的
    ，伊也沒有跟甲 ○發生性行為，甲 ○曾表示服用感冒藥感覺
    昏沉，所以在伊工作地點休息，其後伊也沒有看到甲 ○衣衫
    不整等語。
七、經查：
（一）證人即告訴人甲 ○於97年4 月24日偵查中已明確證稱：伊
      進入被告位於永和的工作地點後，被告到廚房將奶茶倒到
      杯子，拿到辦公室給伊喝，被告有催促伊喝快一點，喝了
      以後，伊看到被告走來走去，在講手機，伊就沒有意識了
      ，等到伊有一點意識，伊問被告幾點，被告說9 點，伊感
      覺有衣衫不整，外褲有被脫過的情形，外褲沒有穿好，被
      褪到小腿，後來伊又昏了，不知道內褲有無被脫，一醒來
      時已經在蘆洲三民路上頂好超市附近汽車廠，當時伊要從
      機車下車時意識很不清楚，下車那一段伊還有印象，是被
      告載伊回修車廠，被告叫伊不要跟家人講，伊下車時已經
      昏倒，醒來以後就在臺北中興醫院等情，核與證人蔡信宏
      於偵查中具結證稱：當天伊從下午3 點多就開始與甲 ○聯
      絡，那時甲 ○還在學校，後來6 點伊就找不到甲 ○，就毫
      無目的一直在蘆洲找甲 ○，晚上10點57分伊打電話給甲 ○
      ，甲 ○說她在蘆洲附近，第2 通在10點58分打通，甲 ○說
      她在蘆洲三民路與民族路交叉口的頂好超商，伊就騎車去
      頂好超市載甲 ○回家，甲 ○從頂好超市附近走過來，甲 ○
      飄飄的，走路像喝酒醉一樣，伊看到甲 ○時，甲 ○講話含
      混不清，伊打電話接通時，甲 ○講話也不太清楚，甲 ○也
      說不太清楚她在哪裡等語，以及證人蔡信宏於本院審理時
      具結證稱：「（檢察官問：你看到甲 ○時，她的狀況如何
      ？）衣衫不整，意識不清，她的國中制服上衣衣角一部分
      露在外面，沒有扎入裙子內。她平常穿衣服很整齊。而意
      識不清是說甲○ 講話含含糊糊，走路有點癲跛。」、「（
      檢察官問：最後甲 ○有無跟你說發生何事？）她說載她去
      的人買一瓶熱飲給她，還幫她打開，之後她就不清楚了。
      」、「（辯護人問：請確認甲 ○案發當天是否穿學校制服
      ？）應該是學校運動服。」、「（辯護人問：你剛才提到
      是穿裙子？）事情已久，我記不清楚。她應該是穿運動服
      。」、「（辯護人問：你剛才說的衣衫不整所指為何？）
      就是上衣沒有完全紮入褲子裡面。」、「（審判長問：你
      說甲 ○講話含含糊糊所指為何？）我問甲 ○什麼，她會回
      答別的答案，我不知道她是否聽不懂我問她什麼，還是要
      迴避我的問題。」、「（審判長問：當時甲 ○的眼神有無
      奇怪的地方？）看起來呆滯。」等語大致相符，且證人即
      甲 ○之母B 女於警詢及偵查中均一致證稱：伊是從甲 ○詳
      述其遭歹徒以機車載至永和後喝一杯奶茶後就昏倒，並有
      人扶她後舖毯子及其至今走路仍不穩，懷疑有被下藥（參
      見偵卷一第16頁），伊女兒告訴伊說那2 個男生要帶她去
      找朋友，後來是蔡信宏帶伊女兒回家，伊找了女兒一整夜
      找不到，手機也打不通，伊女兒當天有帶手機，蔡信宏帶
      伊女兒回來時，意識完全不清楚，伊問她是誰也不知道，
      都要伊等攙扶（參見偵卷一第34頁）等語，堪信告訴人甲
      ○於案發當時確係因飲用被告所提供熱奶茶後隨即陷入昏
      迷而意識不清，且告訴人甲 ○案發後亦經發現有衣衫不整
      之情事；又告訴人甲 ○於案發後之隔天即97年4 月1 日凌
      晨經送往臺北市立聯合醫院中興院區（下稱中興醫院）驗
      傷並採集血液及尿液後送台北榮民總醫院臨床毒物科檢驗
      之結果，確認有苯二氮平類鎮定安眠劑代謝物
      7-aminofluni trazepam （FM2 《flunitr azepam》為苯
      二氮平類鎮定安眠劑）之陽性反應一節，有臺北榮民總醫
      院臨床毒物科檢驗報告1 份附卷可稽，足認告訴人甲 ○於
      案發當時陷入昏迷及意識不清之原因，應係曾服用含有苯
      二氮平類鎮定安眠劑藥物所造成；另外，被告曾於97年2
      月14日至新光醫療財團法人新光吳火獅紀念醫院（下稱新
      光醫院）急診初診就醫，領用ALPRAZOLAM（商品名為
      XANAX ，中文名稱「贊安諾」）之藥物，而該ALPRAZOLAM
      藥物本身即為苯二氮平類藥物，服用後會在尿液中產生相
      關代謝物一節，亦有新光紀念醫院99年7 月16日（99）新
      醫醫字第1160號函附病歷摘要記錄紙1 份在卷可參，由是
      可知，被告本身即為持有苯二氮平類鎮定安眠劑藥物之人
      ，再參酌被告自始供承案發期間只有其與告訴人甲 ○單獨
      相處之事實，堪認其確有將就醫領用之苯二氮平類鎮定安
      眠劑藥物摻入熱奶茶後提供予告訴人甲 ○飲用，造成告訴
      人甲 ○陷入昏迷及意識不清之行為，是被告一再辯稱：整
      個過程中甲 ○都是清醒的，伊沒有在她的熱奶茶中加入
      FM2 或其他藥物云云，顯然多所保留，難以輕信，核先敘
      明。
（二）其次，證人即告訴人甲 ○於偵查中對案發之經過，僅證稱
      ：伊喝了奶茶之後，看到被告走來走去，在講手機，伊就
      沒有意識了，等到伊有一點意識，伊問被告幾點，被告說
      9 點，伊感覺有衣衫不整，外褲有被脫過的情形，外褲沒
      有穿好，被褪到小腿，後來伊又昏了，不知道內褲有無被
      脫，一醒來時已經在蘆洲三民路上頂好超市附近汽車廠，
      當時伊要從機車下車時意識很不清楚，下車那一段伊還有
      印象，是被告載伊回修車廠，被告叫伊不要跟家人講，伊
      下車時已經昏倒，醒來以後就在臺北中興醫院等語，已如
      前述，始終無法明確指證究有無遭強制性交或強制猥褻之
      情事，且證人蔡信宏於偵查中及本院審理時亦明確證稱：
      「（檢察官問：甲 ○有無告訴你她當天被性侵害？）她沒
      說。」、「（受命法官問：送醫清醒後有無詢問甲 ○發生
      什麼事情？）甲 ○都說記不清楚。」、「（受命法官問：
      甲 ○有無表示自己可能遭到性侵？）沒有。」等語，是告
      訴人甲 ○於案發後，亦未曾向週遭親友表示過自己可能遭
      到性侵害，則其是否有於案發時因昏迷而意識不清，進而
      遭被告或其他共犯為強制性交或強制猥褻之情事，誠值懷
      疑。
（三）再者，告訴人甲 ○於97年4 月1 日經中興醫院驗傷之結果
      ，其處女膜無新鮮撕裂傷，同時並以棉棒採集告訴人陰道
      精子細胞層，連同其內褲送請鑑驗，以DNA-STR 型別檢測
      結果，雖檢出同一種男性DNA-STR 型別，然與被告之DNA
      （中譯名為去氧核醣核酸，俗稱DNA ）比對結果並不相符
      一情，分別有臺北市立聯合醫院中興院區97年4 月1 日受
      理疑似性侵害事件驗傷診斷書、臺北市立聯合醫院99年4
      月1 日北市醫興字第09930454700 號函附甲 ○97年4 月1
      日至中興醫院急診驗傷紀錄（含該日急診病歷）、疑似性
      侵害案件證物採集單及內政部警政署刑事警察局99年2 月
      26日刑醫字第0990016959號鑑驗書各1 份在卷可按，自亦
      無從認定被告確有公訴人所指對告訴人甲 ○為強制性交之
      犯行。
（四）退一步言，被告於案發時在告訴人甲 ○奶茶內摻入苯二氮
      平類鎮定安眠劑藥物，使告訴人陷入昏迷而意識不清後，
      即便有進一步褪去告訴人甲 ○衣褲，造成告訴人甲 ○衣衫
      不整之行為，惟被告當時之主觀犯意為何？究係著手對告
      訴人甲 ○為加重強制性交之行為？或僅係著手對告訴人甲
      ○為加重強制猥褻之行為？公訴人並未提出進一步事證以
      實其說，參酌刑法妨害性自主罪章內關於強制猥褻罪之條
      文，並未有處罰未遂之明文，依刑法第25條第2 項規定，
      ，強制猥褻之未遂行為，並不在科以刑罰之範圍內，設若
      被告僅係著手於強制猥褻行為而未遂，自不能構成犯罪，
      則本諸罪疑唯有利於行為人原則，自不能逕行認定被告於
      主觀上確係基於「強制性交」之犯意，已著手於入藥劑迷
      昏告訴人甲 ○，進而構成強制性交未遂之犯行。
八、綜上諸情參互以析，被告辯稱其沒有在告訴人甲 ○的熱奶茶
    中加入鎮定安眠劑藥物，亦未看到告訴人甲 ○意識不清、衣
    衫不整之說法，雖不足採信，惟因（一）告訴人甲 ○於偵查
    中始終無法明確指證於案發時究有無遭他人性侵害，且證人
    蔡信宏於偵審中亦一致指證告訴人A 於事發後亦未曾提及有
    遭性侵害之事實，尚難遽認告訴人甲 ○確有遭被告或他人強
    制性交或強制猥褻之情事；（二）告訴人甲 ○於案發後經送
    醫驗傷之結果，其處女膜無新鮮撕裂傷，同時並以棉棒採集
    告訴人陰道精子細胞層，連同其內褲送請鑑驗，以DNA- STR
    型別檢測結果，雖檢出同一種男性DNA-STR 型別，然與被告
    之DNA 比對結果並不相符，如此則被告是否確有公訴人所指
    對告訴人甲 ○為強制性交之犯行，誠有疑問；（三）退一步
    言，被告於案發時在告訴人甲 ○奶茶內摻入苯二氮平類鎮定
    安眠劑藥物，造成告訴人陷入昏迷而意識不清之後，即便有
    進一步褪去告訴人甲 ○衣褲，造成告訴人甲 ○衣衫不整之行
    為，惟被告當時之主觀犯意為何？究係著手對告訴人甲 ○為
    加重強制性交之行為？或僅係著手對告訴人甲 ○為加重強制
    猥褻之行為？參酌刑法妨害性自主罪章並未有處罰強制猥褻
    未遂之明文規定，則本諸罪疑唯有利於行為人原則，自亦不
    能逕行認定被告於主觀上確係基於「強制性交」之犯意，已
    著手於以藥劑迷昏告訴人甲 ○，進而構成強制性交未遂之犯
    行。準此，則公訴人所舉事證無從說服本院確信被告犯有刑
    法第222 條第1 項第4 款加重強制性交罪已臻真實之程度，
    應認尚有合理性之懷疑存在。此外，本院復查無其他積極證
    據足認被告涉有公訴意旨所指加重強制性交或其他之犯行，
    揆諸前揭之說明，本件並無積極證據足以證明被告犯罪，即
    應為其無罪之諭知，以昭慎重。
據上論斷，應依刑事訴訟法第301 條第1 項，判決如主文。
本案經檢察官林修平到庭執行職務。
中    華    民    國    99    年    9     月    30    日
                       刑事第十八庭
                              審判長法  官  楊仲農 
                                    法  官  楊筑婷
                                    法  官  謝梨敏
上列正本證明與原本無異。
如不服本判決，應於判決送達後10日內敘明上訴理由，向本院提
出上訴狀 (應附繕本) ，上訴於臺灣高等法院。其未敘述上訴理
由者，應於上訴期間屆滿後20日內向本院補提理由書「切勿逕送
上級法院」。
                                    書記官  田世杰
中    華    民    國    99    年    9     月    30    日

司法院資訊處製作；財團法人民間司法改革基金會備份。
